ACORDAO-COMPLETO-2376938

ACÓRDÃO 10644/2019 ATA 38/2019 - SEGUNDA CÂMARA

VISTA, relatada e discutida esta tomada de contas especial, instaurada pelo Conselho Nacional de Desenvolvimento Científico e Tecnológico (CNPq) em desfavor de Erick Aniszewski, ex-bolsista, em razão da não comprovação da boa e regular aplicação de recursos federais recebidos para desenvolvimento da tese “Bioprospecção de Bactérias Degradadoras de Atrazina e Estudo do Impacto da Expansão Agrícola em Ipucas da Planície do Rio Araguaia, Tocantins”.
ACORDAM os ministros do Tribunal de Contas da União, reunidos em sessão da 2ª Câmara, ante as razões expostas pela relatora, e com fundamento nos arts. 1º, inciso I, 16, inciso III, alíneas “b” e “c”, 19, 23, inciso III, da Lei 8.443/1992 c/c os arts. 1º, inciso I, 209, incisos II e III, 210 e 214, inciso III, do Regimento Interno, em: 
9.1. julgar irregulares as contas de Erick Aniszewski; 
9.2. condená-lo ao recolhimento aos cofres do Conselho Nacional de Desenvolvimento Científico e Tecnológico das importâncias indicadas a seguir, atualizadas monetariamente e acrescidas de juros de mora desde as datas especificadas até o pagamento:
	Data da ocorrência
	Valor original (R$) 

	05/04/2005
	1.267,00

	03/05/2005
	1.267,00

	03/06/2005
	1.267,00

	04/07/2005
	1.267,00

	03/08/2005
	1.267,00

	02/09/2005
	1.267,00

	04/10/2005
	1.267,00

	04/11/2005
	1.267,00

	02/12/2005
	1.267,00

	04/01/2006
	1.267,00

	03/02/2006
	1.267,00

	06/03/2006
	1.267,00

	05/04/2006
	1.267,00

	04/05/2006
	1.267,00

	05/06/2006
	1.267,00

	05/07/2006
	1.267,00

	03/08/2006
	1.394,00

	05/09/2006
	1.394,00

	04/10/2006
	1.394,00

	06/11/2006
	1.394,00

	30/11/2006
	1.394,00

	04/01/2007
	1.394,00

	02/02/2007
	1.394,00

	05/03/2007
	1.394,00

	04/04/2007
	1.394,00

	03/05/2007
	1.394,00

	31/05/2007
	1.394,00

	04/07/2007
	1.394,00

	02/08/2007
	1.394,00

	05/09/2007
	1.394,00

	01/10/2007
	1.394,00

	05/11/2007
	1.394,00

	04/12/2007
	1.394,00

	27/12/2007
	1.394,00

	06/02/2008
	1.394,00

	05/03/2008
	1.394,00

	03/04/2008
	1.394,00

	05/05/2008
	1.394,00

	02/06/2008
	1.394,00

	03/07/2008
	1.800,00

	05/08/2008
	1.800,00

	03/09/2008
	1.800,00

	06/10/2008
	1.800,00

	27/10/2008
	1.800,00

	01/12/2008
	1.800,00

	22/12/2008
	1.800,00

	04/02/2009
	1.800,00

	04/03/2009
	1.800,00

	05/04/2005
	357,63

	03/05/2005
	357,63

	02/06/2005
	357,63

	04/07/2005
	357,63

	03/08/2005
	357,63

	02/09/2005
	357,63

	04/10/2005
	357,63

	04/11/2005
	357,63

	02/12/2005
	357,63

	04/01/2006
	357,63

	03/02/2006
	357,63

	06/03/2006
	357,63

	05/04/2006
	357,63

	04/05/2006
	357,63

	05/06/2006
	357,63

	05/07/2006
	357,63

	03/08/2006
	394,00

	05/09/2006
	394,00

	04/10/2006
	394,00

	06/11/2006
	394,00

	04/12/2006
	394,00

	08/01/2007
	394,00

	02/02/2007
	394,00

	05/03/2007
	394,00

	04/04/2007
	394,00

	03/05/2007
	394,00

	04/06/2007
	394,00

	04/07/2007
	394,00

	02/08/2007
	394,00

	05/09/2007
	394,00

	01/10/2007
	394,00

	05/11/2007
	394,00

	04/12/2007
	394,00

	27/12/2007
	394,00

	06/02/2008
	394,00

	05/03/2008
	394,00

	03/04/2008
	394,00

	05/05/2008
	394,00

	02/06/2008
	394,00

	03/07/2008
	394,00

	01/08/2008
	394,00

	01/09/2008
	394,00

	03/10/2008
	394,00

	27/10/2008
	394,00

	03/12/2008
	394,00

	22/12/2008
	394,00

	04/02/2009
	394,00

	04/03/2009
	394,00

9.3. fixar prazo de 15 (quinze) dias, a contar da notificação, para comprovação, perante o Tribunal, do recolhimento da dívida acima imputada; 
9.4. autorizar a cobrança judicial da dívida, caso não atendida a notificação; 
9.5. autorizar o pagamento da dívida em até 36 (trinta e seis) parcelas mensais consecutivas, caso venha a ser solicitado pelo responsável antes do envio do processo para cobrança judicial; 
9.6. fixar o vencimento da primeira parcela em 15 (quinze) dias, a contar do recebimento da notificação, e o das demais a cada 30 (trinta) dias, com incidência dos respectivos encargos legais sobre o valor de cada parcela; 
9.7. alertar o responsável de que a inadimplência de qualquer parcela acarretará vencimento antecipado do saldo devedor; 
9.8. dar ciência desta deliberação ao responsável, ao Conselho Nacional de Desenvolvimento Científico e Tecnológico e ao procurador-chefe da Procuradoria da República no Distrito Federal, para providências cabíveis, nos termos no § 3º do art. 16 da Lei 8.443/1992.

Tomada de Contas Especial instaurada pelo Conselho Nacional de Desenvolvimento Científico e Tecnológico em desfavor de ex-bolsista, em razão da não comprovação da boa e regular aplicação de recursos federais recebidos para desenvolvimento de tese.

Segunda Câmara

Conselho Nacional de Desenvolvimento Científico e Tecnológico (CNPq).

3. Responsável: Erick Aniszewski (CPF XXX.508.017-XX).

13.1. Ministros presentes: Raimundo Carreiro (na Presidência) e Ana Arraes (Relatora).
13.2. Ministro-Substituto convocado: André Luís de Carvalho.

Erick Aniszewski

ANA ARRAES

Adoto como relatório a instrução da Secretaria de Controle Externo de Tomada de Contas Especial, que contou com a anuência de seu corpo dirigente e do representante do Ministério Público junto ao TCU, procurador Sérgio Ricardo Costa Caribé (peças 22 a 25) :
“INTRODUÇÃO
1.	Cuidam os autos de tomada de contas especial instaurada pelo CNPq, em desfavor do Sr. Erick Aniszewski (CPF XXX.508.017-XX) , ex-bolsista, em face do descumprimento do Termo de Aceitação Processo 140825/2005-3 (peça 4, pp. 30-32) , tendo sido a bolsa concedida no período de março de 2005 a fevereiro de 2009 (peça 4, p. 285) , para o desenvolvimento da tese ‘Bioprospecção de Bactérias Degradadoras de Atrazina e Estudo do Impacto da Expansão Agrícola em Ipucas da Planície do Rio Araguaia, Tocantins’ (peça 4, pp. 102-167 e 180-245) .
2.	A motivação para a instauração desta tomada de contas especial foi a não aprovação do relatório Técnico Final e não apresentação de comprovante de conclusão de curso, em afronta ao Termo de Aceitação Processo 140825/2005-3 (peça 4, p. 30-32) e ao item 5.8 da IS-007/2004 (peça 4, p. 37) , conforme consignado no Parecer Auditoria Interna (peça 5, p. 262) .
HISTÓRICO
3.	O presente processo foi objeto de instrução preliminar (peça 16) , a qual concluiu pela realização da citação do Sr. Erick Aniszewski, ex-bolsista. A mencionada proposta de encaminhamento contou com a anuência do Diretor e do Secretário da unidade (peças 17 e 18) , tendo sido a citação autorizada por delegação de competência da Relatora deste feito, Ministra Ana Arraes.
4.	A aludida citação foi levada a cabo por meio do Ofício 2186/2019-TCU/Secex-TCE (peça 19) , o qual foi recebido no domicílio do responsável que consta da base de dados da Receita Federal (peças 9 e 21) em 15/5/2019, conforme atesta o AR respectivo (peça 20) , conforme demonstram os dados da tabela a seguir:
	Comunicação: Ofício 2186/2019-TCU/Secex-TCE (peça 19) .
Data da Expedição: 3/5/2019.
Data da Ciência: 15/5/2019 (peça 20) .
Nome Recebedor: Ronaldo Aniszewski, RG 935997.
Observação: Ofício enviado para o endereço do responsável, conforme pesquisa de endereço no Sistema da Receita Federal (peças 9 e 21) .
Fim do prazo para a defesa: 30/5/2019
	
5.	Por oportuno, cabe ressaltar que o responsável foi citado em razão da não comprovação da boa e regular aplicação dos recursos recebidos em razão do descumprimento do Termo de Aceitação Processo 140825/2005-3 (peça 4, pp. 30-32) , em função da não aprovação do relatório Técnico Final e da não apresentação de comprovante de conclusão de curso, conforme detalhado a seguir (peça 16, p. 6-9) :
b) realizar a CITAÇÃO do Sr. Erick Aniszewski (CPF XXX.508.017-XX) , ex-bolsista, uma vez que, em face da não aprovação do relatório Técnico Final e não apresentação de comprovante de conclusão de curso, o mesmo não logrou demonstrar a boa e regular aplicação dos recursos federais recebidos à conta do Termo de Aceitação n° Processo 140825/2005-3 (peça 4, pp. 30-32) , com fundamento nos arts. 10, § 1º, e 12, inciso II, da Lei 8.443/1992, c/c o art. 202, inciso II, §1º, do Regimento Interno do TCU, para que, no prazo de quinze dias, a contar do recebimento do ofício citatório, apresente alegações de defesa quanto à ocorrência abaixo indicada, em razão da conduta especificada, e/ou recolha, aos cofres do CNPq, a importância abaixo indicada, atualizada monetariamente a partir da respectiva data até o efetivo recolhimento, abatendo-se, na oportunidade, as quantias eventualmente ressarcidas, na forma da legislação em vigor:
Irregularidade: Não comprovação da boa e regular aplicação dos recursos federais repassados pelo CNPq, em face do descumprimento do Termo de Aceitação n° Processo 140825/2005-3 (peça 4, pp. 30-32) , em função da não aprovação do relatório Técnico Final e da não apresentação de comprovante de conclusão de curso;
	Data da ordem bancária
	Valor (R$) 
	Origem do débito

	05/04/2005
	1.267,00
	Mensalidades de bolsa

	03/05/2005
	1.267,00
	
	03/06/2005
	1.267,00
	
	04/07/2005
	1.267,00
	
	03/08/2005
	1.267,00
	
	02/09/2005
	1.267,00
	
	04/10/2005
	1.267,00
	
	04/11/2005
	1.267,00
	
	02/12/2005
	1.267,00
	
	04/01/2006
	1.267,00
	
	03/02/2006
	1.267,00
	
	06/03/2006
	1.267,00
	
	05/04/2006
	1.267,00
	
	04/05/2006
	1.267,00
	
	05/06/2006
	1.267,00
	
	05/07/2006
	1.267,00
	
	03/08/2006
	1.394,00
	
	05/09/2006
	1.394,00
	
	04/10/2006
	1.394,00
	
	06/11/2006
	1.394,00
	
	30/11/2006
	1.394,00
	
	04/01/2007
	1.394,00
	
	02/02/2007
	1.394,00
	
	05/03/2007
	1.394,00
	
	04/04/2007
	1.394,00
	
	03/05/2007
	1.394,00
	
	31/05/2007
	1.394,00
	
	04/07/2007
	1.394,00
	
	02/08/2007
	1.394,00
	
	05/09/2007
	1.394,00
	
	01/10/2007
	1.394,00
	
	05/11/2007
	1.394,00
	
	04/12/2007
	1.394,00
	
	27/12/2007
	1.394,00
	
	06/02/2008
	1.394,00
	
	05/03/2008
	1.394,00
	
	03/04/2008
	1.394,00
	
	05/05/2008
	1.394,00
	
	02/06/2008
	1.394,00
	
	03/07/2008
	1.800,00
	
	05/08/2008
	1.800,00
	
	03/09/2008
	1.800,00
	
	06/10/2008
	1.800,00
	
	27/10/2008
	1.800,00
	
	01/12/2008
	1.800,00
	
	22/12/2008
	1.800,00
	
	04/02/2009
	1.800,00
	
	04/03/2009
	1.800,00
	
	05/04/2005
	357,63
	Taxas de bancada

	03/05/2005
	357,63
	
	02/06/2005
	357,63
	
	04/07/2005
	357,63
	
	03/08/2005
	357,63
	
	02/09/2005
	357,63
	
	04/10/2005
	357,63
	
	04/11/2005
	357,63
	
	02/12/2005
	357,63
	
	04/01/2006
	357,63
	
	03/02/2006
	357,63
	
	06/03/2006
	357,63
	
	05/04/2006
	357,63
	
	04/05/2006
	357,63
	
	05/06/2006
	357,63
	
	05/07/2006
	357,63
	
	03/08/2006
	394,00
	
	05/09/2006
	394,00
	
	04/10/2006
	394,00
	
	06/11/2006
	394,00
	
	04/12/2006
	394,00
	
	08/01/2007
	394,00
	
	02/02/2007
	394,00
	
	05/03/2007
	394,00
	
	04/04/2007
	394,00
	
	03/05/2007
	394,00
	
	04/06/2007
	394,00
	
	04/07/2007
	394,00
	
	02/08/2007
	394,00
	
	05/09/2007
	394,00
	
	01/10/2007
	394,00
	
	05/11/2007
	394,00
	
	04/12/2007
	394,00
	
	27/12/2007
	394,00
	
	06/02/2008
	394,00
	
	05/03/2008
	394,00
	
	03/04/2008
	394,00
	
	05/05/2008
	394,00
	
	02/06/2008
	394,00
	
	03/07/2008
	394,00
	
	01/08/2008
	394,00
	
	01/09/2008
	394,00
	
	03/10/2008
	394,00
	
	27/10/2008
	394,00
	
	03/12/2008
	394,00
	
	22/12/2008
	394,00
	
	04/02/2009
	394,00
	
	04/03/2009
	394,00
	
Valor atualizado do débito (sem juros) , em 21/03/2019: R$ 167.496,61 (peça 15) .
Responsável: Sr. Erick Aniszewski (CPF XXX.508.017-XX) , ex-bolsista.
Conduta: Não demonstrar a boa e regular aplicação dos recursos federais recebidos à conta do Termo de Aceitação n° Processo 140825/2005-3 (peça 4, pp. 30-32) , em função da não aprovação do relatório Técnico Final e da não apresentação de comprovante de conclusão de curso;
Dispositivos violados: art. 37, caput, c/c o art. 70, parágrafo único, da Constituição da República Federativa do Brasil, art. 93, do Decreto-lei 200/1967, art. 66, do Decreto 93.872/1986, item 5.8 da IS-007/2004 (peça 4, p. 37) e o Termo de Aceitação n° Processo 140825/2005-3 (peça 4, pp. 30-32) ;
Evidências: Relatório de TCE nº 58/2017 (peça 5, pp. 251-257) e PARECER AUDITORIA INTERNA (peça 5, pp. 262-263) ;
6.	Entretanto, em que pese a citação e a audiência terem sido efetuadas em forma válida, conforme atestam as peças 19-21 dos autos, esgotou-se o prazo concedido ao responsável sem que fossem apresentadas as suas alegações de defesa, e tampouco foi recolhido o débito que lhe foi imputado. Por esse motivo, restou caracterizada a sua revelia, para todos os efeitos, dando-se prosseguimento ao presente processo, nos termos dispostos no art. 12, § 3º, da Lei 8.443/19921992 c/c o art. 202, § 8º, do RI/TCU.
EXAME TÉCNICO
Da Validade das Notificações:
7.	Preliminarmente, cumpre tecer breves considerações sobre a forma como são realizadas as comunicações processuais no TCU. A esse respeito, destacam-se o art. 179, do Regimento Interno do TCU (Resolução 155, de 4/12/2002) e o art. 4º, inciso III, § 1º, da Resolução TCU 170, de 30 de junho de 2004, in verbis:
Art. 179. A citação, a audiência ou a notificação, bem como a comunicação de diligência, farse-ão:
I - mediante ciência da parte, efetivada por servidor designado, por meio eletrônico, fac-símile, telegrama ou qualquer outra forma, desde que fique confirmada inequivocamente a entrega da comunicação ao destinatário;
II - mediante carta registrada, com aviso de recebimento que comprove a entrega no endereço do destinatário;
III - por edital publicado no Diário Oficial da União, quando o seu destinatário não for localizado
 (...) 
Art. 3º As comunicações serão dirigidas ao responsável, ou ao interessado, ou ao dirigente de órgão ou entidade, ou ao representante legal ou ao procurador constituído nos autos, com poderes expressos no mandato para esse fim, por meio de:
I - correio eletrônico, fac-símile ou telegrama;
II - servidor designado;
III - carta registrada, com aviso de recebimento;
IV - edital publicado no Diário Oficial da União, quando o seu destinatário não for localizado, nas hipóteses em que seja necessário o exercício de defesa.
Art. 4º. Consideram-se entregues as comunicações:
I - efetivadas conforme disposto nos incisos I e II do artigo anterior, mediante confirmação da ciência do destinatário;
II - realizadas na forma prevista no inciso III do artigo anterior, com o retorno do aviso de recebimento, entregue comprovadamente no endereço do destinatário;
III - na data de publicação do edital no Diário Oficial da União, quando realizadas na forma prevista no inciso IV do artigo anterior.
§ 1º O endereço do destinatário deverá ser previamente confirmado mediante consulta aos sistemas disponíveis ao Tribunal ou a outros meios de informação, a qual deverá ser juntada ao respectivo processo.
 (...) 
8.	Bem se vê, portanto, que a validade da citação via postal não depende de que o aviso de recebimento seja assinado pelo próprio destinatário da comunicação, o que dispensa, no caso em tela, a entrega do AR em ‘mãos próprias’. A exigência da norma é no sentido de o Tribunal verificar se a correspondência foi entregue no endereço correto, residindo aqui a necessidade de certeza inequívoca.
9.	Não é outra a orientação da jurisprudência do TCU, conforme se verifica dos julgados a seguir transcritos:
São válidas as comunicações processuais entregues, mediante carta registrada, no endereço correto do responsável, não havendo necessidade de que o recebimento seja feito por ele próprio (Acórdão 3648/2013-TCU-Segunda Câmara, Relator Ministro José Jorge) ;
É prescindível a entrega pessoal das comunicações pelo TCU, razão pela qual não há necessidade de que o aviso de recebimento seja assinado pelo próprio destinatário. Entregandose a correspondência no endereço correto do destinatário, presume-se o recebimento da citação. (Acórdão 1019/2008-TCU-Plenário, Relator Ministro Benjamin Zymler) ;
As comunicações do TCU, inclusive as citações, deverão ser realizadas mediante Aviso de Recebimento - AR, via Empresa Brasileira de Correios e Telégrafos, bastando para sua validade que se demonstre que a correspondência foi entregue no endereço correto. (Acórdão 1526/2007-TCU-Plenário, Relator Ministro Aroldo Cedraz) .
10.	A validade do critério de comunicação processual do TCU foi referendada pelo Supremo Tribunal Federal, nos termos do julgamento do MS-AgR 25.816/DF, por meio do qual se afirmou a desnecessidade da ciência pessoal do interessado, entendendo-se suficiente a comprovação da entrega do ‘AR’ no endereço do destinatário:
EMENTA: AGRAVO REGIMENTAL. MANDADO DE SEGURANÇA. DESNECESSIDADE DE INTIMAÇÃO PESSOAL DAS DECISÕES DO TRIBUNAL DE CONTAS DA UNIÃO. ART. 179 DO REGIMENTO INTERNO DO TCU. INTIMAÇÃO DO ATO IMPUGNADO POR CARTA REGISTRADA, INICIADO O PRAZO DO ART. 18 DA LEI nº 1.533/51 DA DATA CONSTANTE DO AVISO DE RECEBIMENTO. DECADÊNCIA RECONHECIDA. AGRAVO IMPROVIDO.
O envio de carta registrada com aviso de recebimento está expressamente enumerado entre os meios de comunicação de que dispõe o Tribunal de Contas da União para proceder às suas intimações.
O inciso II do art. 179 do Regimento Interno do TCU é claro ao exigir apenas a comprovação da entrega no endereço do destinatário, bastando o aviso de recebimento simples. 
11.	No caso vertente, a citação do responsável se deu em endereço proveniente de pesquisa realizada pelo TCU (peças 9 e 21) . A entrega do ofício de citação nesse endereço restou inequivocamente comprovada (peças 20 e 21) .
Da Prescrição da Pretensão Punitiva:
12.	Vale ressaltar que a pretensão punitiva, conforme Acórdão 1441/2016-TCU-Plenário, Relator Ministro Benjamin Zymler, que uniformizou a jurisprudência acerca dessa questão, subordinase ao prazo geral de prescrição indicado no art. 205, do Código Civil, que é de dez anos, contado da data de ocorrência da irregularidade sancionada, nos termos do art. 189, do Código Civil, sendo este prazo interrompido pelo ato que ordenar a citação, a audiência ou a oitiva do responsável.
13.	No caso em exame, ocorreu a prescrição em relação ao responsável Erick Aniszewski, uma vez que a data do último recebimento das mensalidades de bolsa/taxa de bancada foi 4/3/2009, e o ato de ordenação da citação ocorreu em 21/3/2019 (peça 18) .
Da Caracterização da Revelia:
14.	Por oportuno, salienta-se que, nos processos do TCU, a revelia não leva à presunção de que seriam verdadeiras todas as imputações levantadas contra os responsáveis, diferentemente do que ocorre no processo civil, em que a revelia do réu opera a presunção da verdade dos fatos narrados pelo autor. Dessa forma, a avaliação da responsabilidade do agente não pode prescindir da prova existente no processo ou para ele carreada.
15.	Ao não apresentar sua defesa, o responsável deixou de produzir prova da regular aplicação dos recursos sob sua responsabilidade, em afronta às normas que impõem aos gestores de recursos públicos a obrigação legal de, sempre que demandados pelos órgãos de controle, apresentar os documentos que demonstrem a correta utilização das verbas públicas, a exemplo do contido no art. 93, do DecretoLei 200/1967: ‘Quem quer que utilize dinheiros públicos terá de justificar seu bom e regular emprego na conformidade das leis, regulamentos e normas emanadas das autoridades administrativas competentes.’
16.	Mesmo as alegações de defesa não sendo apresentadas, considerando o princípio da verdade real que rege esta Corte, procurou-se buscar, em manifestações dos responsáveis na fase interna desta TCE, se havia algum argumento que pudesse ser aproveitado a seu favor.
17.	No entanto, o responsável não se manifestou na fase interna (peça 16, p. 2) , não havendo, assim, nenhum argumento que possa vir a ser analisado e posteriormente servir para afastar as irregularidades apontadas.
18.	Em se tratando de processo em que a parte interessada não se manifestou acerca das irregularidades imputadas, não há elementos para que se possa efetivamente aferir e reconhecer a ocorrência de boa-fé na conduta do responsável, podendo este Tribunal, desde logo, proferir o julgamento de mérito pela irregularidade das contas, conforme os termos dos §§ 2º e 6º do art. 202 do Regimento Interno do TCU (Acórdão 2064/2011-TCU-Primeira Câmara, Relator Ministro Ubiratan Aguiar; Acórdão 6182/2011-TCU-Primeira Câmara, Relator Ministro Weber de Oliveira; Acórdão 4072/2010-TCU-Primeira Câmara, Relator Ministro Valmir Campelo; Acórdão 1189/2009-TCU-Primeira Câmara, Relator Ministro Marcos Bemquerer; e Acórdão 731/2008-TCU-Plenário, Relator Ministro Aroldo Cedraz) .
19.	Dessa forma, o responsável Erick Aniszewski deve ser considerado revel, para todos os efeitos, dando-se prosseguimento ao processo, nos termos do art. 12, § 3º, da Lei 8.443/19921992 c/c o art. 202, § 8º, do RI/TCU, devendo as suas contas ser julgadas irregulares, condenando-o a ressarcir os débitos apurados neste processo.
20.	Em consulta aos sistemas corporativos do instaurador (por exemplo: SICONV, SIGPC, etc.) , verifica-se que o responsável também não apresentou novos documentos junto ao instaurador e continua inadimplente.
Outros Aspectos Processuais Importantes:
21.	Por seu turno, salienta-se que está clara a competência deste Tribunal para julgar este processo, pois se trata de recursos federais repassados pelo CNPq para a realização da tese ‘Bioprospecção de Bactérias Degradadoras de Atrazina e Estudo do Impacto da Expansão Agrícola em Ipucas da Planície do Rio Araguaia, Tocantins’ sob a responsabilidade do Sr. Erick Aniszewski. Outrossim, não restou caracterizada nenhuma nulidade processual oriunda da inobservância de formalidades que acarretassem prejuízo processual ao responsável ou ao interesse público (art. 171 do RI/TCU) . Também foram atendidos os pressupostos de constituição e desenvolvimento válido e regular desta tomada de contas especial (art. 71, inciso II, da Constituição Federal, art. 8°, caput, da Lei 8.443/1992, art. 84 do Decreto-Lei 200/1967 e art. 5°, caput, parágrafo único e incisos I a IV, da IN/TCU 71/2012, modificada pela IN/TCU 76/2016) .
22.	Por outro lado, verifica-se que não houve o transcurso de mais de dez anos desde os fatos geradores da dívida sem que tenha havido a notificação do responsável pela autoridade administrativa federal competente (art. 6º, inciso II, c/c art. 19, da IN/TCU 71/2012, modificada pela IN/TCU 76/2016) , uma vez que os recursos foram transferidos entre abril de 2005 e março de 2009 (peça 4, pp. 314-401; peça 5, pp. 1-114) , e o Sr. Erick Aniszewski tomou ciência da irregularidade em 2017 por meio dos ofícios, AR’s e edital listados no subitem 8 da instrução preliminar (peça 16) .
23.	Também se verifica que o valor atualizado do débito apurado sem juros, em 1°/1/2017, é igual a R$ 155.659,09  (peça 11) , portanto, superior a R$ 100.000,00, na forma estabelecida conforme os arts. 6º, inciso I, e 19, da IN/TCU 71/2012, modificada pela IN/TCU 76/2016.
24.	A propósito, registra-se que, em atendimento ao item 9.4, do Acórdão 1772/2017-TCU-Plenário (Relator Ministro-Substituto Augusto Sherman Cavalcanti) , foi efetuada pesquisa no sistema processual do TCU, e não foram encontradas tomadas de contas especiais em tramitação com débitos imputáveis ao responsável com valores inferiores ao fixado no art. 6º, inciso I, da Instrução Normativa TCU 71/2012, a fim de que seja observado o disposto no art. 6º, § 1º, da mesma norma.
25.	Por oportuno, cabe ressaltar que houve a devida formulação da imputação das irregularidades ao responsável, como também a descrição das mesmas no expediente de citação e de audiência, com base na individualização das suas condutas omissivas, como já foi detalhado no item 5 desta instrução.
26.	Ressalta-se que foi viabilizado o exercício do contraditório em sua dimensão substancial, pois se realizou a citação do responsável por meio do Ofício 2186/2019-TCU/Secex-TCE (peça 19) , o qual foi recebido no domicílio do responsável que consta da base de dados da Receita Federal (peças 9 e 21) em 15/5/2019, conforme atesta o AR respectivo (peça 20) , atendendo ao art. 5º, inciso LV, da Constituição Federal c/c o art. 12, incisos I e II da Lei 8.443/1992.
CONCLUSÃO
27.	Como se verificou na seção ‘EXAME TÉCNICO’ anterior, restou evidenciada a competência do TCU para julgar o presente processo, pois se trata de recursos federais que foram repassados pelo CNPq para a realização da tese ‘Bioprospecção de Bactérias Degradadoras de Atrazina e Estudo do Impacto da Expansão Agrícola em Ipucas da Planície do Rio Araguaia, Tocantins’ sob a responsabilidade do Sr. Erick Aniszewski. Também foi caracterizada a responsabilidade do Sr. Erick Aniszewski, conforme detalhado no item 5 desta instrução.
28.	Além disso, restaram demonstrados: (i) a viabilidade do exercício do contraditório em sua dimensão substancial e a regularidade na abertura do contraditório e o exercício da ampla defesa (art. 5º, inciso LV, da Constituição Federal c/c o art. 12, incisos I e II da Lei 8.443/1992) ; (ii) a suficiência dos elementos probatórios indispensáveis à formação do juízo quanto à ocorrência do dano ao erário ocasionado por atos ilícitos e a vinculação destes com as condutas do responsável arrolado no polo passivo deste processo (art. 5º, caput, parágrafo único e incisos I, II e IV, da IN TCU 71/2012) ; e (iii) a ausência de nulidades processuais oriundas da inobservância de formalidades que acarretem prejuízo processual ao responsável ou ao interesse público (art. 171 do RI/TCU) . Portanto, estão presentes todos os pressupostos necessários para a formação do juízo de mérito das presentes contas.
29.	Por sua vez, restou claramente comprovado o dano ao erário ocasionado em virtude das irregularidades enumeradas no item 5 desta instrução, em relação à tese ‘Bioprospecção de Bactérias Degradadoras de Atrazina e Estudo do Impacto da Expansão Agrícola em Ipucas da Planície do Rio Araguaia, Tocantins’.
30.	Por oportuno, deve-se mencionar que, como restou efetivamente configurada a revelia do responsável Erick Aniszewski, para todos os efeitos, será dado prosseguimento a este processo, nos termos dispostos no art. 12, § 3º, da Lei 8.443/1992 c/c o art. 202, § 8º, do RI/TCU. Nesse sentido, como constam dos autos elementos probatórios que caracterizam a responsabilidade do Sr. Erick Aniszewski, por concorrer para a consumação do dano ao erário em função dos atos irregulares descritos no item 5 desta instrução, não há como afastar as irregularidades que lhe foram atribuídas nem os débitos que lhe foram imputados, mantendo-se a sua responsabilidade neste processo.
31.	Por outro lado, no que tange ao exame da boa-fé do responsável Erick Aniszewski, será adotado aqui o sentido objetivo da cláusula de boa-fé, isto é, examinando, ‘diante de um caso concreto e nas condições em que o agente atuou, qual o cuidado exigível de uma pessoa prudente e de discernimento. Assim o fazendo, encontraremos o cuidado objetivo necessário, fundado na previsibilidade objetiva. Devemos, a seguir, comparar esse cuidado genérico com a conduta do agente, intentando saber se a conduta imposta pelo dever genérico de cuidado harmoniza-se com o comportamento desse agente. A resposta negativa leva à reprovabilidade da sua conduta, à culpa e, enfim, à não caracterização da boa-fé objetiva.’ (conforme entendimento plasmado no Acórdão 2436/2016-TCU-Plenário; Relator: Ministro Augusto Nardes) .
32.	No presente caso concreto, à vista dos elementos constantes dos autos, percebe-se que os atos praticados pelo responsável não se ajustam ao mencionado modelo objetivo de conduta, pois as suas condutas omissivas foram, no mínimo, culposas (por negligência e imprudência) , tendo restado comprovado que o dano ao erário resultou diretamente daquelas condutas.
33.	Nesse diapasão, não é possível afirmar que houve boa-fé por parte do responsável, pois é razoável concluir que lhe era possível ter consciência das ilicitudes de suas condutas omissivas e que eram exigíveis condutas diversas daquelas que adotou, consideradas as circunstâncias que o cercavam, e tampouco foram identificados excludentes de culpabilidade. Deve-se salientar, também, que, embora não se verifique nos autos elementos que evidenciem a boa-fé do responsável, é forçoso reconhecer o entendimento consolidado no jurisprudência do Tribunal no sentido de não se apenar com multa o responsável inadimplente em relação a valores recebidos por meio de bolsa de estudo, como se pode verificar nos Acórdãos 5.582/2018, 536/2018, 5.327/2011, 291/2010, 714/2010, 1.740/2010 e 587/2010, todos da 1ª Câmara; e 6.483/2017, 1.283/2015, 3.662/2012, 5.327/2011 e 1.440/2007, todos da 2ª Câmara. De toda sorte, como já foi analisado anteriormente, verificou-se a ocorrência da prescrição da pretensão punitiva.
34.	Então, tendo em vista as irregularidades comprovadas nos autos, e como não foi possível reconhecer a boa-fé do responsável, este Tribunal pode proferir, desde logo, o julgamento definitivo de mérito pela irregularidade das presentes contas, com fundamento no art. 202, § 6º, do RI/TCU.
35.	Por oportuno, como restou caracterizado o descumprimento do Termo de Aceitação Processo 140825/2005-3 (peça 4, pp. 30-32) , em função da não comprovação da conclusão do Doutorado do Sr. Erick Aniszewski, também se verificou a não comprovação da boa e regular aplicação dos recursos objeto deste processo. Nesse diapasão, cabe ressaltar que é pacífica a jurisprudência deste Tribunal no sentido de que compete ao gestor o ônus de provar a aplicação regular dos recursos que lhe foram confiados (vide Acórdão 974/2018-TCU-Plenário, Relator Ministro Bruno Dantas, 511/2018-Plenário, Relator Ministro Aroldo Cedraz, 3875/2018-Primeira Câmara, Relator Ministro Vital do Rêgo, 1983/2018-Primeira Câmara, Relator Ministro Bruno Dantas, 1294/2018-Primeira Câmara, Relator Ministro Bruno Dantas, 3200/2018-Segunda Câmara, Relator Ministro Aroldo Cedraz, 2512/2018-Segunda Câmara, Relator Ministro Aroldo Cedraz, 2384/2018-Segunda Câmara, Relator Ministro José Múcio Monteiro, 2014/2018-Segunda Câmara, Relator Ministro Aroldo Cedraz, e 901/2018-Segunda Câmara, Relator Ministro José Múcio Monteiro, entre outros) .
36.	Destarte, ante todo o exposto, entende-se que esta Corte deve:
	a) Declarar a revelia do responsável Erick Aniszewski, para todos os efeitos, dando-se prosseguimento a este processo, nos termos dispostos no art. 12, § 3º, da Lei 8.443/1992 c/c o art. 202, § 8º, do RI/TCU;
	b) Em face da impossibilidade de reconhecer a boa-fé do responsável (com espeque art. 202, § 6º, do RI/TCU) , julgar irregulares, desde logo, as contas do Sr. Erick Aniszewski, com fulcro nos arts. 1º, inciso I, 16, inciso III, alíneas ‘b’ e ‘c’, 19, caput, e 23, inciso III, da Lei 8.443/1992 c/c com os arts. 1º, inciso I, 209, incisos II e III, 210 e 214, inciso III, do RI/TCU;
	c) Condenar o responsável Erick Aniszewski a ressarcir os débitos especificados no item 5 desta instrução aos cofres do CNPq;
	d) Autorizar, desde logo, a cobrança judicial das dívidas, com fundamento no art. 28, inciso II, da Lei 8.443/1992, caso não atendida a notificação;
	e) Autorizar, antecipadamente, caso requerido, o pagamento da dívida decorrente em até 36 (trinta e seis) parcelas mensais e consecutivas, nos termos do art. 26 da Lei 8.443/1992, c/c o art. 217 do Regimento Interno do TCU, fixando-se o vencimento da primeira parcela em 15 (quinze) dias, a contar do recebimento da notificação, e o das demais a cada 30 (trinta) dias, devendo incidir sobre cada uma os encargos devidos, na forma prevista na legislação em vigor, alertando para o fato de que a falta de comprovação do recolhimento de qualquer parcela importará o vencimento antecipado do saldo devedor, nos termos do art. 217, § 2º, do Regimento Interno do TCU (providência que tem sido adotada seguidamente pela Corte, em homenagem à racionalidade processual, conforme se observa, a título de exemplo, nos Acórdãos 2.266/2018, 600/2017, 2.059/2016 e 1.000/2015 do Plenário) ;
	f) Dar ciência do acórdão que vier a ser proferido: ao Sr. Erick Aniszewski; ao CNPq; ao Procurador-Chefe da Procuradoria da República no Distrito Federal, nos termos do § 3º do art. 16 da Lei 8.443/1992 c/c o § 7º do art. 209 do Regimento Interno do TCU, para adoção das medidas cabíveis; e ao Assessor Especial do Controle Interno do CNPq, nos termos do Memorando-Circular 58/2018-Segecex, de 12/11/2018.
PROPOSTA DE ENCAMINHAMENTO
37.	Em face de todo o exposto, submetem-se os autos à consideração superior, propondo:
	a) considerar revel o responsável Erick Aniszewski (CPF XXX.508.017-XX) , para todos os efeitos, dando-se prosseguimento a este processo relativo aos recursos da tese ‘Bioprospecção de Bactérias Degradadoras de Atrazina e Estudo do Impacto da Expansão Agrícola em Ipucas da Planície do Rio Araguaia, Tocantins’, nos termos dispostos no art. 12, § 3º, da Lei 8.443/1992 c/c o art. 202, § 8º, do RI/TCU;
	b) em face da impossibilidade de reconhecer a boa-fé objetiva do Sr. Erick Aniszewski, com base art. 202, § 6º, do RI/TCU, julgar irregulares, desde logo, as suas contas, com fulcro nos arts. 1º, inciso I, 16, inciso III, alíneas ‘b’ e ‘c’, 19, caput, e 23, inciso III, da Lei 8.443/1992 c/c com os arts. 1º, inciso I, 209, incisos II e III, 210 e 214, inciso III, do RI/TCU, em função das irregularidades, condutas, evidências e dispositivos violados mencionados no item 5 desta instrução;
	c) condenar o responsável Erick Aniszewski ao pagamento das quantias a seguir especificadas, com a fixação do prazo de quinze dias, a contar do recebimento da notificação, para comprovar, perante o Tribunal (art. 214, inciso III, alínea ‘a’, do Regimento Interno) , o recolhimento das dívidas aos cofres do CNPq, atualizadas monetariamente e acrescidas dos juros de mora, calculados a partir das datas indicadas, até a data do efetivo recolhimento, na forma prevista na legislação em vigor:
	Data da ordem bancária
	Valor (R$) 
	Origem do débito

	05/04/2005
	1.267,00
	Mensalidades de bolsa

	03/05/2005
	1.267,00
	
	03/06/2005
	1.267,00
	
	04/07/2005
	1.267,00
	
	03/08/2005
	1.267,00
	
	02/09/2005
	1.267,00
	
	04/10/2005
	1.267,00
	
	04/11/2005
	1.267,00
	
	02/12/2005
	1.267,00
	
	04/01/2006
	1.267,00
	
	03/02/2006
	1.267,00
	
	06/03/2006
	1.267,00
	
	05/04/2006
	1.267,00
	
	04/05/2006
	1.267,00
	
	05/06/2006
	1.267,00
	
	05/07/2006
	1.267,00
	
	03/08/2006
	1.394,00
	
	05/09/2006
	1.394,00
	
	04/10/2006
	1.394,00
	
	06/11/2006
	1.394,00
	
	30/11/2006
	1.394,00
	
	04/01/2007
	1.394,00
	
	02/02/2007
	1.394,00
	
	05/03/2007
	1.394,00
	
	04/04/2007
	1.394,00
	
	03/05/2007
	1.394,00
	
	31/05/2007
	1.394,00
	
	04/07/2007
	1.394,00
	
	02/08/2007
	1.394,00
	
	05/09/2007
	1.394,00
	
	01/10/2007
	1.394,00
	
	05/11/2007
	1.394,00
	
	04/12/2007
	1.394,00
	
	27/12/2007
	1.394,00
	
	06/02/2008
	1.394,00
	
	05/03/2008
	1.394,00
	
	03/04/2008
	1.394,00
	
	05/05/2008
	1.394,00
	
	02/06/2008
	1.394,00
	
	03/07/2008
	1.800,00
	
	05/08/2008
	1.800,00
	
	03/09/2008
	1.800,00
	
	06/10/2008
	1.800,00
	
	27/10/2008
	1.800,00
	
	01/12/2008
	1.800,00
	
	22/12/2008
	1.800,00
	
	04/02/2009
	1.800,00
	
	04/03/2009
	1.800,00
	
	05/04/2005
	357,63
	Taxas de bancada

	03/05/2005
	357,63
	
	02/06/2005
	357,63
	
	04/07/2005
	357,63
	
	03/08/2005
	357,63
	
	02/09/2005
	357,63
	
	04/10/2005
	357,63
	
	04/11/2005
	357,63
	
	02/12/2005
	357,63
	
	04/01/2006
	357,63
	
	03/02/2006
	357,63
	
	06/03/2006
	357,63
	
	05/04/2006
	357,63
	
	04/05/2006
	357,63
	
	05/06/2006
	357,63
	
	05/07/2006
	357,63
	
	03/08/2006
	394,00
	
	05/09/2006
	394,00
	
	04/10/2006
	394,00
	
	06/11/2006
	394,00
	
	04/12/2006
	394,00
	
	08/01/2007
	394,00
	
	02/02/2007
	394,00
	
	05/03/2007
	394,00
	
	04/04/2007
	394,00
	
	03/05/2007
	394,00
	
	04/06/2007
	394,00
	
	04/07/2007
	394,00
	
	02/08/2007
	394,00
	
	05/09/2007
	394,00
	
	01/10/2007
	394,00
	
	05/11/2007
	394,00
	
	04/12/2007
	394,00
	
	27/12/2007
	394,00
	
	06/02/2008
	394,00
	
	05/03/2008
	394,00
	
	03/04/2008
	394,00
	
	05/05/2008
	394,00
	
	02/06/2008
	394,00
	
	03/07/2008
	394,00
	
	01/08/2008
	394,00
	
	01/09/2008
	394,00
	
	03/10/2008
	394,00
	
	27/10/2008
	394,00
	
	03/12/2008
	394,00
	
	22/12/2008
	394,00
	
	04/02/2009
	394,00
	
	04/03/2009
	394,00
	
	d) autorizar, desde logo, a cobrança judicial das dívidas, com fundamento no art. 28, inciso II, da Lei 8.443/1992, caso não atendida a notificação;
	e) autorizar, antecipadamente, caso requerido, o pagamento da dívida decorrente em até 36 (trinta e seis) parcelas mensais e consecutivas, nos termos do art. 26 da Lei 8.443/1992, c/c o art. 217 do Regimento Interno do TCU, fixando-se o vencimento da primeira parcela em 15 (quinze) dias, a contar do recebimento da notificação, e o das demais a cada 30 (trinta) dias, devendo incidir sobre cada uma os encargos devidos, na forma prevista na legislação em vigor, alertando para o fato de que a falta de comprovação do recolhimento de qualquer parcela importará o vencimento antecipado do saldo devedor, nos termos do art. 217, § 2º, do Regimento Interno do TCU;
	f) encaminhar cópia do Acordão que vier a ser prolatado por este Tribunal, acompanhado do Relatório e do Voto que o fundamentarem:
	f.1) Ao Sr. Erick Aniszewski;
	f.2) Ao CNPq;
	f.3) Ao Procurador-Chefe da Procuradoria da República no Distrito Federal, nos termos do § 3º do art. 16 da Lei 8.443/1992 c/c o § 7º do art. 209 do Regimento Interno do TCU, para adoção das medidas cabíveis, informando que a presente deliberação, acompanhada do Relatório e do Voto que a fundamenta, está disponível para a consulta no endereço www.tcu.gov.br/acordaos, além de esclarecer que, caso requerido, o TCU poderá fornecer sem custos as correspondentes cópias impressas; e
	f.4) Ao Assessor Especial do Controle Interno do CNPq, nos termos do Memorando-Circular 58/2018-Segecex, de 12/11/2018.”
	É o relatório.

não há.

Procurador Sérgio Ricardo Costa Caribé.

TOMADA DE CONTAS ESPECIAL. BOLSA DE DOUTORADO NO PAÍS. NÃO CONCLUSÃO DO CURSO. CITAÇÃO. REVELIA. IRREGULARIDADE DAS CONTAS. DÉBITO.

TOMADA DE CONTAS ESPECIAL (TCE)

Secretaria de Controle Externo de Tomada de Contas Especial - SecexTCE.

Este processo trata de tomada de contas especial instaurada pelo Conselho Nacional de Desenvolvimento Científico e Tecnológico (CNPq) em desfavor de Erick Aniszewski, ex-bolsista, em razão da não comprovação da boa e regular aplicação de recursos federais recebidos no valor histórico de R$ 86.864,08 (equivalentes a R$ 167.496,61 em 21/3/2019) para desenvolvimento da tese “Bioprospecção de Bactérias Degradadoras de Atrazina e Estudo do Impacto da Expansão Agrícola em Ipucas da Planície do Rio Araguaia, Tocantins”. O débito decorre da não aprovação do relatório técnico final e da não apresentação de comprovante de conclusão de curso, em afronta ao termo de compromisso por ele firmado.
2. 	No âmbito desta Corte de Contas, após examinar a documentação recebida, a Secretaria de Controle Externo de Tomada de Contas Especial realizou a citação do responsável, que, no entanto, permaneceu silente. 
3. 	Considerando que esse ex-bolsista era o beneficiário dos recursos recebidos; que, ao não apresentar comprovante de conclusão de curso, descumpriu o termo de compromisso por ele assinado em 25/3/2005; e que nos autos não há elementos que indiquem a ocorrência de sua boa-fé, anuo à proposta da unidade instrutiva – a qual contou com a concordância do procurador Sérgio Ricardo Costa Caribé – para considerar Erick Aniszewski revel, julgar suas contas irregulares e condená-lo ao débito apurado.
	Ante o exposto, VOTO por que seja aprovada a minuta de deliberação que submeto a este Colegiado.
TCU, Sala das Sessões Ministro Luciano Brandão Alves de Souza, em 22 de outubro de 2019.
ANA ARRAES 
Relatora